最高法院刑事判決　　　　　　　　　 111年度台上字第3022號
上　訴　人　張世杰


上列上訴人因妨害性自主案件，不服臺灣高等法院中華民國111
年2月24日第二審判決（110年度侵上訴字第228號，起訴案號：
臺灣新竹地方檢察署109年度偵字第6711號），提起上訴，本院
判決如下：
    主  文
上訴駁回。
    理  由
一、按刑事訴訟法第377 條規定，上訴於第三審法院，非以判決
    違背法令為理由，不得為之。是提起第三審上訴，應以原判
    決違背法令為理由，係屬法定要件。如果上訴理由書狀並未
    依據卷內訴訟資料，具體指摘原判決不適用何種法則或如何
    適用不當，或所指摘原判決違法情事，顯與法律規定得為第
    三審上訴理由之違法情形，不相適合時，均應認其上訴為違
    背法律上之程式，予以駁回。本件經原審審理結果，認上訴
    人張世杰有原判決事實欄所記載之犯行，因而維持第一審論
    處上訴人對未滿14歲之女子犯強制猥褻罪刑之判決，駁回其
    在第二審之上訴。已詳敘其調查、取捨證據之結果及憑以認
    定犯罪事實之得心證理由。從形式上觀察，原判決尚無足以
    影響判決結果之違法情形存在。
二、上訴意旨略以：
（一）上訴人於原審請求精神鑑定之調查，係與上訴人於案發當
      時是否因飲酒後受酒精之影響，致其精神狀況已達於不能
      辨識其行為違法，或欠缺依其辨識而為行為之能力，將影
      響本案成立犯罪與否或罪責程度、刑罰輕重等之判斷，在
      客觀上及現行醫學上自有調查之必要及可能，而觀諸相同
      案情之另案，即就該案被告行為時是否受酒精影響，致其
      能否辨識行為違法或依其辨識而為行為之能力有無顯著降
      低，予以精神鑑定，本案何以有雙重標準，實無正當之理
      由，原判決應有證據調查職責未盡之違法。
（二）依證人曾○嵐、賀○雲所證稱內容，可知上訴人已有喝醉
      之情形，則依經驗法則及論理法則推論，上訴人進入客房
      時有可能因酒精之影響而陷於不能辨識其行為違法，或欠
      缺依其辨識而為行為之能力。原判決未說明何以不採對上
      訴人上開有利證據之理由，自有理由不備之違誤。且原判
      決既認定：人體在飲用酒類後，需一定時間方能完全吸收
      ，是酒精對人體之影響，係在飲酒一段時間後方才達到高
      峰等情。則依此邏輯，上訴人在進入客房對被害人A 女童
      為妨害性自主行為之際，應是血液中所含之酒精濃度或精
      神狀態受酒精濃度之影響的高峰期，其應處於正受酒精影
      響，致其辨識行為違法或依其辨識而為行為之能力顯著降
      低，自屬於無責任能力之狀態，原判決上開論述亦有理由
      不備或理由矛盾等違誤。另從被害人當時目睹之客觀情況
      ，上訴人並未主動脫自己褲子，足可推論上訴人主觀上應
      無意識到自己所為乃妨害性自主之行為，其褲子應在無意
      識之情況下鬆脫，原判決未慮及於此，並有違反經驗法則
      及論理法則。
三、惟查：
（一）證據之取捨與事實之認定，為事實審法院之職權，倘其採
      證認事並不違背證據法則，即不得任意指為違法。原判決
      已於理由貳、二說明：參諸曾○嵐、賀○雲及證人翁○均
      、戴○銘與被害人之證述情形，可見上訴人案發當晚至告
      訴人等住處後至本案發生前，其縱因飲酒而稍有醉意，然
      尚能回應在場曾○嵐、賀○雲、翁○均之談話內容，亦得
      自主來回告訴人等住處餐廳、客廳之間，並與被害人玩耍
      ，且對在場共同飲酒之人無何踰矩行為，反尚能伺機自主
      隨被害人至客房之相對隱密處所，顯非未能擇時地、毫無
      差別對任一他人為本案行為，是依其行為地點、對象之選
      擇，實非無控制自身行動與意識之能力，自猶難認其行為
      當時毫無意識，或辨識自己行為為違法，或依其辨識而為
      行為之能力已達幾近喪失之程度。另參佐上訴人為本件強
      制猥褻行為而經告訴人C 女制止時，為閃避即滾落床邊，
      並於C 女將被害人抱離後，其旋將該房門上鎖在內嘶吼、
      漫罵、砸摔房內物品及以手握生殖器等案發後之行為舉止
      ，雖可見其精神狀態受酒醉之影響，惟經他人制止後，係
      將自己反鎖以隔絕外在，並以嘶吼、漫罵、砸摔房內物品
      方式宣洩情緒等情觀之，其各該舉動均仍能針對外在之刺
      激有所反應，而為相應之作為，尚難認上訴人當時已達神
      智不清、對外界事務均無所感之酒醉情形；且審酌上訴人
      初至告訴人等住處時尚能正常應答，又尾隨被害人進入客
      房，於案發後亦能對外界刺激有相應之舉措，復在告訴人
      B 男等架離其住處、社區門口過程中不停地掙扎，顯然其
      為本案行為時，其血液中所含之酒精濃度或精神狀態受酒
      精濃度之影響尚未達高峰，自難以其事後之血液中酒精濃
      度之檢驗結果為有利之認定。因認上訴人辨識行為違法，
      或依其辨識而行為之能力，並未達到因飲酒而「顯著」減
      低或喪失之程度，自與刑法第19條第1、2項之法定要件不
      合，其所辯並無可採等旨（見原判決第3至8頁）。經核係
      本於事實審法院合適的推理作用，就卷內各證據為調查綜
      合判斷後，已詳敘如何認定上訴人有於其事實欄所記載之
      時、地為該犯行，並非在無意識中所為，故不符刑法第19
      條第1、2項所規定因精神障礙，致不能辨識其行為違法或
      欠缺依其辨識而行為之能力，或顯著減低之要件，於法並
      無違誤。上訴意旨（二）猶執此原判決已說明事項，重事
      爭執，指摘原判決此部分有理由不備及理由矛盾等違法云
      云，要非上訴第三審之合法理由。
（二）刑事訴訟法所稱依法應於審判期日調查之證據，係指與待
      證事實有重要關係，在客觀上顯有調查必要性之證據而言
      ，故其範圍並非漫無限制，必其證據與判斷待證事實之有
      無，得據以推翻原判決所確認之事實，而為不同之認定，
      若所證明之事項已臻明瞭，自均欠缺調查之必要性，原審
      未為無益之調查，無違法之可言。原判決於理由貳、二、
      ㈥及三、已敘明：上訴人至告訴人等住處繼續飲酒聊天時
      ，尚能與他人對話，嗣又能正常行走尾隨被害人進入客房
      ，並非無差別對在場之人進行攻擊或傷害，其犯罪時機、
      地點、對象之選擇，均難認係其於無意識下之單純偶然，
      又其案發後經告訴人C 女制止、為他人架離時復加以反抗
      ，顯然清楚知悉自己所為之意義，而仍具現實感，其精神
      狀態與常人未有明顯差異，尚未達顯著影響其辨識力或控
      制力之程度。而請求囑託鑑定上訴人本案行為時之精神狀
      態部分，因本案事證已臻明確，該鑑定調查之聲請，認無
      再予調查之必要應予駁回等旨。核屬原審本於證據取捨之
      適法職權行使與判斷，難認有何違法。且卷查，檢察官已
      向上訴人於案發後就醫之醫院查詢其當時之意識狀態、酒
      醉程度，經醫院函覆謂：上訴人當時意識狀態為清醒，但
      是情緒不穩躁動不安，有喝酒但是可以對答，有中國醫藥
      大學新竹附設醫院回函在卷可稽（見偵字6711號卷第90頁
      ）。是原判決認上訴人行為時之精神狀態，縱有因飲酒而
      稍有酒意，但並非處於無意識中，亦無因喝酒致顯著影響
      其辨識力或控制力之程度，而無送請精神鑑定之必要，並
      無違法可指。至其他個案是否應送請鑑定，本屬在個案審
      理上依其案件情節之差異，為個別判斷有無必要，自無從
      比附援引。上訴意旨（一）猶執此重為爭辯，指摘原審未
      就此再送請醫療機構作精神鑑定，有證據調查未盡之違法
      ，自非合法第三審之上訴理由。
四、綜上，上揭及其餘上訴意旨，係未依據卷內訴訟資料具體指
    摘原判決有何違背法令之情形，核與法律規定得為第三審上
    訴理由之違法情形不相適合，上訴人之上訴為違背法律上之
    程式，應予駁回。
據上論結，應依刑事訴訟法第395條前段，判決如主文。
中    華    民    國   111    年    7     月    28    日
                  刑事第二庭審判長法  官  林  勤  純  
                                  法  官  王  梅  英  
                                  法  官  李  釱  任  
                                  法  官  吳  秋  宏  
                                  法  官  莊  松  泉  
本件正本證明與原本無異
                                  書記官
中    華    民    國   111    年    8     月    2     日